【裁判字號】    95,上易,195
【裁判日期】    950726
【裁判案由】    恐嚇等
【裁判全文】
臺灣高等法院臺南分院刑事判決         95年度上易字第195號
  上  訴  人  臺灣嘉義地方法院檢察署檢察官
  上  訴  人
  即  被  告  戊 ○ ○
  選任辯護人  蕭 敦 仁  律師
  上  訴  人
  即  被  告  丁 ○ ○
上列上訴人等因被告恐嚇等案件，不服臺灣嘉義地方法院94年度
易字第129號中華民國95年2月22日第一審判決（起訴案號：臺灣
嘉義地方法院檢察署93年度偵字第3923號），提起上訴，本院判
決如下：
    主  文
上訴駁回。
    事  實
一、丁○○綽號大胖，前於民國（下同）九十一年間曾因犯竊盜
    案件，經臺灣嘉義地方法院以九十一年度簡字第一五○二號
    刑事簡易判決判處有期徒刑一年，緩刑四年，而於九十二年
    十二月四日確定，現仍在緩刑期間。詎丁○○猶不知悔改，
    基於重利之概括犯意聯絡，受雇於戊○○（綽號阿福），自
    九十二年三月二十日起在嘉義縣境共同經營地下錢莊，經營
    方式則係以在打火機上印製廣告，並以十日為一期，每貸與
    新台幣（下同）一萬元先預扣二千元利息之方式（日利率為
    百分之二，相當年利率為百分之七百三十），貸與金錢予不
    特定之人。適有丙○○因需款甚急前來借款，戊○○、丁○○遂自九十二年十月某日起至同年十二月某日止，連續三次
    貸與丙○○金錢，每次三萬元，均以十日為一期，且均預扣
    六千元利息（日利率為百分之二，相當年利率為百分之七百
    三十），而在「行政院衛生署朴子醫院」前交付金錢，再以
    此方式取得與原本顯不相當之重利共計一萬八千元。嗣後，
    適有亦需款甚急之甲○○前來借款，戊○○、丁○○遂承續
    前揭之概括犯意，自九十二年四月某日起至同年十月二十五
    日止期間內之某日，以十日為一期，利息三萬元，在嘉義縣
    某處，貸與甲○○十五萬元（日利率為百分之二，相當年利
    率為百分之七百三十），而取得與原本顯不相當之重利三萬
    元。嗣經警方於九十三年六月十八日持原法院法官所核發之
    搜索票至丁○○位在嘉義縣朴子市崁前里崁前三十九號住處
    搜索，始經警方循線而查獲。
二、案經嘉義縣警察局移送臺灣嘉義地方法院檢察署檢察官偵查
    起訴。
    理  由
壹、程序方面：
一、按被告以外之人於審判外之陳述，經當事人於審判程序同意
    作為證據，法院審酌該言詞陳述或書面陳述作成時之情況，
    認為適當者，亦得為證據。當事人、代理人或辯護人於法院
    調查證據時，知有第一百五十九條第一項不得為證據之情形
    ，而未於言詞辯論終結前聲明異議，視為有前項之同意；刑
    事訴訟法第一百五十九條之五定有明文。查本件認定事實所
    引用之證據方法（包括證人之證述及文書等物證，惟除後述
    述二三部分外），已經本院於審理時提示被告戊○○、丁○○及其選任辯護人表示無意見（見本院卷第48、69至74頁）
    ，揆諸前揭說明，可認為同意作為證據；而本院審酌該陳述
    作成時之情況，認為適當，自得採為證據。
二、因本件被告戊○○、丁○○於原審均否認被告丁○○於司法
    警察訊問時自白之任意性，並辯稱：被告丁○○係因警察刑
    求，始為不實陳述云云。惟經原審調查結果，被告戊○○及
    其選任辯護人蕭敦仁律師於播放聽聞警方所提供被告丁○○
    之警訊錄音帶後，已具狀陳稱：「同案被告丁○○二次警訊
    供述與筆錄文意相符，並經訊問人覆誦確認，並未以強暴、
    脅迫、利誘、詐欺、誘導等不正方法訊問」等語（見原審卷
    第49頁刑事呈報狀）；而被告丁○○則於原審擬勘驗警訊錄
    音帶前，亦坦承警訊錄音帶內容與警訊筆錄相符，警訊時未
    遭警方刑求或脅迫等語（見原審卷第66頁）；至其雖又質疑
    警方於訊問前與其交談之聲音頗大，態度兇惡（見原審卷第
    68頁），卻又無法陳稱言詞內容，並捨棄勘驗錄音帶之調查
    方法等語（見原審卷第66至68頁）。則被告二人既已坦承警
    訊錄音內容與筆錄相符，其間復查無其他確切證據足資證明
    有任何不法取供之情事，被告丁○○於警訊時之自白當具備
    任意性。
三、至有關(一)被害人乙○○於警訊及偵查中之供述；(二)被害人甲○○於警訊及偵查中之供述；(三)被害人涂煥麟於警訊時之供
    述；(四)被害人丙○○於警訊及偵查中供述之證據能力部分。
    按前開被害人甲○○、涂煥麟均已於原審審理時到庭接受被
    告等交互詰問，渠等於警訊及偵查中所為與事實欄所載犯罪
    事實相同之供述，經調查與事實相符，為證明本件構成要件
    事實所必要（詳後述），復無顯不可信之情況，依刑事訴訟
    法第一百五十九條之一、之二規定，應有證據能力。又被害
    人乙○○、丙○○於偵查中向檢察官所為之陳述，因未發見
    任何顯不可信之情況，此部分供述合於刑事訴訟法第一百五
    十九條之一規定，應認有證據能力；但被害人乙○○、丙○○於警訊時之供述，其中被害人乙○○所言與其在原審審理
    時之證言內容不符，又無其他較為可信之特別情況（詳後述
    ），被害人丙○○於審理時未到庭具結為證，致無審判中之
    證言可供相互比較，未該當刑事訴訟法第一百五十九條之二
    所定之傳聞證據例外，依同法第一百五十九條第一項規定，
    核無證據能力。至被告戊○○雖另否認被告丁○○於司法警
    察調查時供述（傳聞證據）之證據能力，但被告戊○○及其
    選任辯護人於原審審理時捨棄對被告丁○○依訊問證人之程
    序進行交互詰問之程序上權利（見原審卷第0215頁），此舉
    等同於言詞辯論終結前就被告丁○○於警訊時之供述捨棄異
    議，而被告丁○○前開供述與事實欄所記載犯罪事實相同之
    部分經調查與事實相符，且為證明本件構成要件事實所必要
    （詳後述），本院審酌採取被告丁○○之供述無礙被告戊○○及其選任辯護人於程序上之詰問及防禦，因認該項供述合
    於刑事訴訟法第一百五十九條之五規定，具備證據能力。
四、再本件被告戊○○、丁○○對於檢察官起訴渠等對於丙○○
    重涉嫌利部分，雖辯稱：該部分業據檢察官為不起訴處分確
    定，不得重行起訴，應諭知不受理等語。惟按不起訴處分已
    確定者，非有發現新事實或新證據，不得對於同一案件再行
    起訴，刑事訴訟法第二百六十條第一款固定有明文。經查臺
    灣嘉義地方法院檢察署檢察官固曾於九十三年五月十八日以
    九十三年度偵字第二六七五號處分書，對於本件檢察官起訴
    被告戊○○、丁○○重利之同一事實為不起訴處分確定，有
    該不起訴處分書一份及「臺灣高等法院被告前案紀錄」表二
    份在卷可憑（見偵查卷第7至8頁，本院卷第22至24頁）。惟
    被告丁○○於上開不起訴處分確定後，嗣於同年六月十八日
    在嘉義縣警察局警員調查時坦承經營地下錢莊貸放金錢之事
    實；而被害人甲○○、涂煥麟等分別於九十三年六月二十三
    日、同年七月十二日於司法警察調查時陳述渠等受害情節，
    有卷附之調查筆錄四份在卷可參（見警卷第4至7頁、09至10
    頁，偵查卷第二26至29頁）；經核前開被告陳相之自白及被
    害人甲○○、涂煥麟等之陳述，因係在前述不起訴處分確定
    後始見發生，顯為新證據；因之本件檢察官據此對於同一案
    件再行提起公訴，揆諸首揭規定，自屬正當。
貳、實體方面：
一、認定本件犯罪事實所憑之證據及理由：
    訊據被告戊○○、丁○○雖均矢口否認有前揭重利之犯行，
    被告戊○○辯稱：其未經營地下錢莊，亦未貸與被害人丙○○、甲○○等金錢，被害人所言與事實不符云云；而被告丁○○辯稱：其未曾經營地下錢莊，雖曾貸與被害人丙○○、
    甲○○等金錢，但係因朋友關係，未取利息，且被害人所言
    與事實不符云云。惟查：
  (一)被告丁○○於警訊時坦認：「‧‧以前有經營地下錢莊，‧
    ‧之前是以打火機印製廣告刊登，從九十二年三月二十日開
    始經營，以借取一萬元扣除二千元，十日為一期方式。」「
    朋友關係（指與戊○○﹝舊名陳清福﹞是何關係），之前有
    一起經營地下錢莊，‧‧因他（指戊○○）和我經營地下錢
    莊，我受僱於他，每月薪資新台幣三萬元，‧‧。」等語（
    見警卷第4至5頁、第06頁反面）；究之已明確坦承夥同被告
    戊○○以在打火機上印製廣告，以十日為一期，貸與一萬元
    預扣二千元利息之方式（日利率百分之二，相當年利率百分
    之七百三十），共同經營地下錢莊貸放金錢之事實。而證人
    丙○○於檢察官偵查中已具結證述：「去年向他借，因為小
    孩要讀書（指其在何種情況向丁○○借錢。」「‧‧我是跟
    戊○○借的，戊○○當時口頭自稱陳清福。」等情在卷（見
    偵查卷第12至第13頁）；再參諸臺灣嘉義地方法院檢察署檢
    察官九十三年度偵字第二六七五號不起訴處分書亦記載：「
    ‧‧印有小額互助貸款‧‧之打火機廣告，‧‧連續三次貸
    與新台幣各三萬元，‧‧預扣六千元之利息。」等語（見偵
    查卷第07至08頁）以觀；經核上揭供證述及所引用之不起訴
    處分書內容，證人已明確指出被告二人確有從事貸放金錢，
    每貸與三萬元即預扣六千元之利息等情。準此，證人丙○○
    所稱被告等經營地下錢莊，及預扣利息與貸與金額之比例，
    確與前揭被告丁○○自白相互符合，自屬真實。
  (二)又證人甲○○於警訊時供述：「我係向戊○○所經營之地下
    錢莊借錢，於九十二年四月份開始借錢。‧‧利息是十天為
    一期，一期三萬元利息，‧‧戊○○是地下錢莊的老闆，丁○○是受僱的員工，每月薪資三萬元，‧‧。」等語（見警
    卷第09至10頁）；而於檢察官偵查中具結陳稱：「‧‧每十
    天給三萬元利息，‧‧一次十五萬元，‧‧」等情（見偵查
    卷第13頁）；該證人亦明確指出被告二人所營地下錢莊係以
    十日為一期貸放金錢，貸與十五萬元則收取三萬元之利息。
    而此與前揭被告丁○○所稱之十日一期，一萬元預扣二千元
    之貸放方式亦相符合。
  (三)再證人涂煥麟於警訊時已證述：「我在九十二年六月份在一
    次偶然機會在打火機上看到『借款』二字，因為缺錢我打留
    在打火機上之電話，我向接電話的人表示我要借新台幣三萬
    元，對方表示可以，但我實拿新台幣二萬四，我們便約在署
    立朴子醫院見面，當時便有二名男子出現，他們拿出新台幣
    二萬四給我，並約定十天為一期。」「該二名為戊○○（綽
    號阿福）、丁○○（我都叫他大胖）二人（指其現在是否知
    道經營地下錢莊的人真實姓名如何）。」等語在卷（見偵查
    卷第27至28頁）；究諸證人所稱已明白指陳被告二人以在打
    火機上印製廣告吸引需款者，以十日為一期，貸與三萬元預
    扣二萬四千元之方式經營地下錢莊等情。而此又與前揭被告
    丁○○所稱在打火機上印製廣告，十日一期，每一萬元預扣
    二千元之經營及取息方式，亦相互符合。
  (四)依上，本件被告丁○○之自白與證人丙○○、甲○○、涂煥
    麟等人之證言內容既相符合，顯然被告等係以十日一期，每
    貸一萬元預扣二千元方式取息，應堪認定；核算此取息方式
    ，每十日利率相當百分之二十，核換成日利率則為百分之二
    ，亦即年利率為百分之七百三十；可見被告等所使用利率顯
    然超出法定最高利率之百分之二十甚多，且渠等於貸與款項
    時即自本金預扣利息，得認被告二人業已取得與原本顯不相
    當之利息，殆無疑義。再者，證人丙○○於檢察官偵查中已
    具結證述：「去年向他借，因為小孩要讀書（指其在何種情
    況向丁○○借錢）。」「有（指其借錢有無向被告說急需用
    錢？），直到我車禍時才沒辦法繳。」等語無訛在卷（見偵
    查卷第13頁）；而證人甲○○於檢察官偵查及原審審理時亦
    分別具結證稱：「我要繳信用卡（指為何借錢）。」「有（
    指借時有無說當時欠錢）。」（見偵查卷第13頁）「我缺錢
    急用（指為何向被告二人借錢。」（原審卷第0107頁）等語
    ；顯然證人丙○○、甲○○二人係出於撫養子女及繳交消費
    債款之正當原因而為借款，且係「急用」，因之渠等告貸之
    初確處於「急迫」之狀況，殆無疑問。從而被告二人確有乘
    被害人丙○○、甲○○等「急迫」之際，貸與金錢，而取得
    與原本不相當之重利等情，應堪認定，並屬真實。
  (五)至被告等之前揭辯稱，其中有關被告丁○○於九十三年六月
    十八日警訊時之供述無證據能力部分，確不可信，已如前述
    ；且按被告丁○○前於九十一年間因竊盜案件經於法院以刑
    事簡易判決判處有期徒刑一年，緩刑四年，而於九十二年十
    二月四日確定，現仍在緩刑期間，有「臺灣高等法院被告前
    案紀錄表」一紙在卷可參（本院卷第22頁），其既曾親炙司
    法偵查及審判程序，而於九十三年六月十八日警方調查時亦
    在緩刑期間，其為免緩刑遭到撤銷，情苟未曾犯罪，當極力
    堅決否認方是，斷無坦承罪愆之理；是其自白犯行，苟非犯
    罪之人，即殊難想像。另被告等雖又辯稱：被害人等供述多
    有矛盾，不值採信云云；經查被害人甲○○、丙○○、涂煥
    麟等之供述或證詞，就本件所認定重利犯行以外之部分，固
    確有前後矛盾不一之情形。惟按證人之陳述前後不符，或因
    記憶淡忘、或事後迴護被告、或因其他事由所致，究竟何者
    可以採信，法院應本其自由心證斟酌何者與事實相符，以為
    取捨，非謂一有不符或矛盾，即應認其全部證言均為不可採
    信（最高法院90年度台上字第6078號判決參照）。本件被告
    之犯罪期間係自九十二年四月至十二月，而被害人最初接受
    警察調查之時間則為九十三年六月間，復於同年十月間在檢
    察官前供述，迄九十五年二月間在原審接受交互詰問，不唯
    最初供述時已距案發有半年之久，其後所為證言，更達年餘
    ，於此情形下，被害人等之記憶難免有因時間經過而有所不
    足。縱便如此，因渠等就事實欄所載之經營方式，取息高低
    、犯罪時間及共犯情節等，仍為一致之陳述，且與被告丁○○之自白又相符合，得互為補強，以為事實認定之基礎，自
    不能以部分陳述出入，進而認為全屬不可採信或採為有利於
    渠等之認定依據。
  (六)依上所述，本件被告等所提之證據及抗辯尚不足採為有利於
    其之認定，被告等之犯行，事證已臻明確，洵堪認定，應依
    法論科。
二、按行為後法律有變更者，適用行為時之法律。但行為後之法
    律有利於行為人者，適用最有利於行為人之法律，刑法第二
    條第一項定有明文。本件被告等行為後，刑法第五十六條有
    關連續犯之規定，業於九十四年二月二日修正公布刪除，並
    於九十五年七月一日施行；則被告等之犯行，因行為後刑法
    業已刪除連續犯之規定，此刪除雖非犯罪構成要件之變更，
    但顯已影響行為人刑罰之法律效果，自屬法律有變更，依新
    法第二條第一項規定，比較新、舊法結果，仍應適用較有利
    於被告等之行為時法律即舊法論以連續犯（最高法院95年度
    第08次刑事庭會議決議參照）。又本件被告於犯罪時及原審
    判決時之刑法第四十一條第一項前段規定：「犯最重本刑為
    五年以下有期徒刑以下之刑之罪，而受六個月以下有期徒刑
    或拘役之宣告，因身體、教育、職業、家庭之關係或其他正
    當事由，執行顯有困難者，得以一元以上三元以下折算一日
    ，易科罰金。」又被告行為時於犯罪時及原審判決時之易科
    罰金折算標準，修正前罰金罰鍰提高標準條例第二條前段（
    現已刪除）規定，就其原定數額提高為一百倍折算一日，則
    本件被告行為時及原審判決時之易科罰金折算標準，應以銀
    元三百元折算一日，經折算為新臺幣後，應以新臺幣九百元
    折算為一日。惟九十四年二月二日修正公布並於九十五年七
    月一日施行之刑法第四十一條第一項前段則規定：「犯最重
    本刑為五年以下有期徒刑以下之刑之罪，而受六個月以下有
    期徒刑或拘役之宣告者，得以新臺幣一千元、二千元或三千
    元折算一日，易科罰金。」比較修正前後之易科罰金折算標
    準，以九十五年七月一日修正公布施行前之規定，較有利於
    被告，則應依刑法第二條第一項前段，適用修正前刑法第四
    十一條第一項前段規定，定其折算標準。另行為後法律有變
    更者，依修正前刑法第二條第一項之規定，以適用裁判時法
    為原則，如行為時法有利於行為人，則例外適用行為時法；
    依修正後刑法第二條第一項規定，以適用行為時法為原則，
    惟如裁判時法有利於行為人，則例外的適用裁判時法。以往
    實務見解，認原判決未及比較適用新舊法時，上訴後，雖比
    較結果以舊法有利於行為人，而原判決別無其他撤銷事由，
    仍應由本院以此為由撤銷改判。惟修正後之規定係以適用行
    為時法為原則，因此原判決雖未及比較適用，然上訴本院後
    ，經比較新舊法，行為後之法律並非較有利於行為人，仍應
    適用行為時法，則原判決適用行為時法即無不當，自不構成
    撤銷之事由，合先敘明。
三、核被告戊○○、丁○○所為，係犯刑法第三百四十四條之重
    利罪；其二人就前開犯行，有犯意聯絡及行為分擔，均為共
    同正犯。至其先後犯行，時間緊接，方法雷同，所犯係構成
    要件相同之罪名，顯係基於概括犯意為之，應依刑法第五十
    六條連續犯規定論以一罪，並加重其刑。
四、不另為無罪諭知部分：
  (一)至公訴意旨另以：被告戊○○、丁○○基於重利之概括犯意
    聯絡，自九十二年四月起至九十三年一月間止，趁被害人涂
    煥麟、沈鍾堡、賴國權、陳金廷及何進添等人急迫之際，以
    每十日為一期，貸與每一萬元即預扣二千元利息之方式，貸
    與前開被害人金錢，而取得與原本顯不相當之重利。另被害
    人甲○○、丙○○、涂煥麟等人因無法按時返還本息，被告
    二人竟基於恐嚇之概括犯意聯絡，連續於(一)九十二年十月六
    日，在不詳地點，以電話向被害人涂煥麟恫稱：「你別跑，
    不要被我抓到，不然要斷手斷腳！」等加害身體之言詞，使
    其心生畏懼；(二)九十三年二月六日，在嘉義縣朴子市中正里
    第一市場十八號「泉美食品行」內，夥同另一真實姓名年籍
    不詳之成年男子，在該處丟擲雞蛋、灑冥紙，並向被害人乙○○、甲○○恫稱：「生意不用作了」等加害財產之言詞，
    致渠等心生畏懼；(三)九十三年三月二十八日，在嘉義縣東石
    鄉網寮村鹽田五之一號，向被害人丙○○恫稱：「若不還錢
    ，就要推入漁塭」等加害生命及身體之言詞，使其心生畏懼
    。案經嘉義縣警察局移送臺灣嘉義地方法院檢察署檢察官偵
    查起訴，因認被告等又均犯刑法第三百四十四條之重利及同
    法三百零五條之恐嚇危害安全罪嫌等語。
  (二)按約定利率雖超過法定限制，致取得之利息與原本顯不相當
    ，但在立約當時債權人如無乘債務人急迫輕率或無經驗之情
    形，尚不構成刑法第三百四十四條之重利罪（司法院院解字
    第三○二九號解釋、最高法院85年度台上字第4382號判決參
    照）。倘債務人係沈迷社會通念上非屬正當之犯罪活動例如
    施用毒品或賭博而需款孔急，此時若認為仍與「急迫」一語
    相符，不啻變相鼓勵犯罪者多方舉債籌措資金，此種情形，
    自非刑法第三百四十四條重利罪所稱急迫之情事。次按犯罪
    事實應依證據認定之，無證據不得推定其犯罪事實，刑事訴
    訟法第一百五十四條第一項定有明文；故事實之認定，應憑
    證據，如未能發現相當證據，或證據不足以證明，自不能以
    推測或擬制之方法，以為裁判基礎。而認定不利於被告之事
    實，須依積極證據，苟積極證據就被告有罪未達無庸置疑之
    地步，而不足為不利於被告事實之認定時，即應為有利於被
    告之認定力（最高法院30年度上字第0816號、40年度台上字
    第86號判例參照）。末按被告或共犯之自白，不得作為有罪
    判決之唯一證據，仍應調查其他必要之證據，以察其是否與
    事實相符；刑事訴訟法第一百五十六條第二項亦定有明文；
    至刑事訴訟法第一百五十六條第二項規定之立法目的乃欲以
    補強證據擔保自白之真實性；亦即以補強證據之存在，藉之
    限制自白在證據上之價值。而所謂補強證據，則指除該自白
    本身外，其他足資以證明自白之犯罪事實確具有相當程度真
    實性之證據而言。雖其所補強者，非以事實之全部為必要，
    但亦須因補強證據與自白之相互利用，而足使犯罪事實獲得
    確信者，始足當之。同時共同被告不利於己之陳述，固得採
    同被告犯罪事實之認定（最高法院74年度台覆字第10號及同
    院46年度台上字第0419號判例參照）。再者，告訴人之告訴
    ，係以使被告受刑事訴追為目的，是其陳述是否與事實相符
    ，仍應調查其他證據以資審認，即藉由補強證據之存在，以
    增強或擔保告訴人陳述之證明力（最高法院87年度台上字第
    2167號判決參照）。
  (三)公訴意旨認被告等又均犯刑法第三百四十四條之重利及同法
    三百零五條之恐嚇危害安全罪嫌，無非係以：共同被告丁○○之自白，被害人涂煥麟、乙○○、甲○○及丙○○之指述
    ，被告丁○○在合作金庫銀行朴子分行帳號0000000
    000000號存摺影本及交易往來明細等情，為其論罪之
    依據。
  (四)惟訊據被告等則堅決否認有此部分之犯行，被告戊○○辯稱
    ：其未經營地下錢莊，亦未恐嚇丙○○、甲○○等人等語；
    而被告丁○○亦辯稱：其未曾經營地下錢莊，亦未恐嚇被害
    人涂煥麟、乙○○、甲○○及丙○○，渠等所言與事實不符
    等情。且查：
    (1)本件被告戊○○、丁○○等於九十二年六月間，以十日一
      期，每萬元預扣二千元利息之方式，在「行政院衛生署朴
      子醫院」旁貸與被害人涂煥麟三萬元，並取得六千元之重
      利乙節，固據被告丁○○於警訊時自白在卷，並有被害人
      丙○○、甲○○等之陳述或證言得以補強，得認屬實。惟
      按被害人涂煥麟於原審審理時具結證稱：「當初沈迷賭博
      電玩，沒有錢可玩（指當時為何向被告等借錢）。」等語
      在卷（原審卷第0161頁）；可證被害人於借款之初並非出
      自正當目的，而係需款以供賭博犯罪所用；則揆諸首開說
      明，尚與刑法第三百四十四條所稱「急迫」情事有別，顯
      難認被告等於貸與金錢之際確乘被害人涂煥麟「急迫」所
      為，此外又查無其他任何積極之證據足資證據被告等有何
      此部分之犯行，自不構成重利犯罪。
    (2)又就被告等涉嫌乘被害人沈鍾堡、賴國權、陳金廷、何進
      添等人急迫之際，貸與金錢而取得與原本顯不相當之重利
      之部分，公訴人雖舉出扣案之被告丁○○在合作金庫銀行
      朴子分行帳號0000000000000號存摺影本及
      交易往來明細為證（見原審卷第59至62頁），指出被害人
      沈鍾堡、賴國權、陳金廷、何進添等人自九十二年十月起
      至九十三年四月止之期間內，曾經匯入款項與被告等，並
      聲請傳喚前開證人。惟按經原審通知傳喚後，僅證人沈鍾
      堡、賴國權、陳金廷等到庭，至證人何進添並未到庭，而
      公訴人復捨棄傳喚證人何進添（見原審卷第0214頁）；則
      究諸前揭文書證據內容所示，至多僅能證明證人何進添曾
      經匯款入被告丁○○帳戶而已，惟無從證明匯款之緣由，
      更遑論重利犯罪行為。再者，證人沈鍾堡於原審具結證稱
      ：因被告丁○○向其告貸，始匯入款項等語（見原審卷第
      0198頁）；而證人賴國權於原審具結證稱：其曾向朋友「
      阿三」借錢，還錢與「阿三」時，因「阿三」請其匯款至
      被告丁○○帳戶內，始進行匯款，自始與被告丁○○並不
      相識等情（見原審卷第0207頁）；又證人陳金廷於原審具
      結證述：其係證人賴國權之甥，在證人賴國權處打工時，
      證人賴國權曾請其代為匯款，不明瞭匯款之對象，與被告
      二人亦不認識，更無任何金錢往來等語（見原審卷第0211
      頁）；參酌渠等證言，雖能證明有匯款之事實，卻無一與
      被告二人貸放取息有所關涉；則公訴人所為之證明既仍未
      達於通常一般之人不致有所懷疑，而確信其為真實之程度
      ，即有合理懷疑存在；則揆諸前開說明，自不能單憑前揭
      無法查與事實相符之匯款金錢流動，即遽採為被告等有此
      部分重利行為之論罪依據。
    (3)另被告等被訴連續恐嚇被害人涂煥麟、乙○○、甲○○及
      丙○○等之犯嫌，乃係以被害人涂煥麟、乙○○、甲○○
      分別於警訊、偵查或原審審理時證言為據；惟查無其他證
      據得以補強是項指訴，況被害人乙○○於原審審理時坦認
      ：未見丟雞蛋、灑冥紙之人，僅被告戊○○一人於上午九
      時許到店內恐嚇等語在卷（見原審卷第0188頁），與其在
      警訊所稱：係被告戊○○夥同被告丁○○及一不詳之人三
      人一起出言恐嚇等情（見警卷第08頁反面），竟互不一致
      ；而被害人甲○○於原審審理時則承認：丟雞蛋、灑冥紙
      及恐嚇等情節係聽聞其父乙○○所述，並未在場見聞等語
      （見原審卷第0174頁），亦與其在警訊時所陳：係三名男
      子進行恐嚇等情（見警卷第09頁反面），明顯不合。從而
      ，此二被害人之指訴，不但缺乏補強證據，更前後相異。
      至被害人丙○○於警訊之供述無證據能力，已如前述。其
      固然於偵查中具結作證，但其所言內容，僅止於借款原因
      及內容，無一與恐嚇有關（見偵查卷第12至14頁），可見
      此部分欠缺被害人之指訴，亦乏其他證據。從而，被告二
      人被訴對於被害人沈鍾堡、賴國權、陳金廷、何進添等重
      利，及對於被害人涂煥麟、乙○○、甲○○、丙○○等恐
      嚇之部分，既查無積極證據足資證明，即屬不能證明，
    (4)基上，公訴人就此部分復未提出其他適合於證明被告犯罪
      事實之積極證據，並說明其證據方法與待證事實之關係，
      說服本院以形成被告等此部分有罪之心證，而被告等既堅
      稱其無此部分犯行，基於無罪推定之原則，被告等此部分
      犯罪尚屬不能證明。惟因公訴人認此部分與前開論罪部分
      ，屬連續犯、牽連犯（有關牽連犯之規定，雖於九十四年
      二月二日修正公布刪除，並於九十五年七月一日施行；惟
      依刑法第二條第一項規定，比較新、舊法結果，以行為時
      法律即舊法較有利於被告等，自應認有牽連犯之適用）之
      裁判上一罪之關係，且為本院所認是，爰不另為無罪之諭
      知，併此敘明。
五、原審以被告罪證明確，因予適用刑法第三百四十四條、第二
    十八條、修正前刑法第五十六條、修正前刑法第四十一條第
    一項前段，修正前罰金罰鍰提高標準條例第一條前段、第二
    條之規定，並審酌被告二人圖謀重利因而犯罪之動機及目的
    ，犯罪時未受明顯刺激，以十日一期及預扣利息方式，收取
    以年利率高達百分之七百三十計算之利息之犯罪手段；又被
    告戊○○國中肄業之智識程度，已婚，育有三個小孩，二男
    一女，父母健在，排行老么，須與兄弟共同集資撫養父母，
    之前從事製作花圈工作，旺季月入六、七萬元左右，淡季二
    、三萬元左右；被告丁○○亦為國中肄業之智識程度，現尚
    未婚，無子女，父母健在，均四、五十歲，現為水泥工，月
    入約六、七萬元之生活狀況；及被告戊○○未有前科，被告
    丁○○前因竊盜罪為法院判處罪刑確定之品行；另被告故意
    犯罪，違背注意義務較為重大；從事地下錢莊分別自丙○○
    、甲○○處取得一萬八千元、三萬元重利，對於社會所生之
    危害；及被告戊○○自始矢口否認犯行，被告丁○○於犯罪
    後曾一度坦承之態度，與被告戊○○就從事地下錢莊係居主
    導地位，被告丁○○僅為受僱行事等一切情狀，分別量處被
    告戊○○有期徒刑三月，被告丁○○拘役八十日，並諭知易
    科罰金之折算標準，以示懲儆。另以未扣案之本票及款項借
    用證明各一紙，及被告丁○○所有之合作金庫銀行存摺一本
    ，因查無其他確切證據得認與本件有何關連，爰不宣告沒收
    。本院經核原判決認事用法，均無不合，量刑亦屬妥適。被
    告等上訴意旨否認犯罪，而指摘原判決不當，為無理由，應
    予駁回。另公訴人認被告等基於重利之概括犯意聯絡，自九
    十二年四月起至九十三年一月間止，趁被害人涂煥麟、沈鍾
    堡、賴國權、陳金廷及何進添等人急迫之際，以每十日為一
    期，貸與每一萬元即預扣二千元利息之方式，貸與前開被害
    人金錢，而取得與原本顯不相當之重利。另因被害人甲○○
    等三人因無法按時返還本息，竟基於恐嚇之概括犯意聯絡，
    連續於前揭四之(一)所示時地，以前揭所示之方法及言詞恐嚇
    被害人涂煥麟、乙○○、甲○○及丙○○，因認被告等又均
    犯刑法第三百四十四條之重利及同法三百零五條之恐嚇危害
    安全罪嫌部分；依上述說明，公訴人提出之證據，尚不足以
    認定被告確有此部分重利及恐嚇危害安全之行為；此外，又
    查無其他積極之證據足資證明被告等有上開犯行；同時公訴
    人又未再提出其他適合於證明被告等犯罪事實之積極證據，
    並說明其證據方法與待證事實之關係，說服本院以形成被告
    有罪之心證，揆諸上開說明，基於無罪推定之原則，原審以
    不能證明被告等犯罪，惟因公訴人認此部分與前開論罪部分
    ，屬連續犯、牽連犯裁判上一罪之關係，爰不另為無罪之諭
    知，核屬允當。檢察官就此部分上訴指摘原判決不當，求為
    撤銷改判有罪，尚無可採，併此敘明。
參、據上論結，應依刑事訴訟法第三百六十八條，判決如主文。
本案經檢察官吳忠賢到庭執行職務。
中    華    民    國    95    年    7     月    26    日
                  刑事第三庭    審判長法  官  陳義仲
                                      法  官  宋明蒼
                                      法  官  張世展
以上正本證明與原本無異。
不得上訴。
                                      書記官  魏芝雯
中    華    民    國    95    年    7     月    27    日
附錄：本判決論罪法條：
中華民國刑法第344條
（重利罪）
乘他人急迫、輕率或無經驗貸以金錢或其他物品，而取得與原本
顯不相當之重利者，處1年以下有期徒刑、拘役或科或併科1千元
以下罰金。


司法院資訊處製作；財團法人民間司法改革基金會備份。
